臺灣高等法院刑事判決　　　　　　　　　　　　　九十二年度上訴字第四五六七號
　　上　訴　人
　　即自 訴 人　甲○○
　　自訴代理人　邱怜珠律師
　　被　　　告　乙○○
　　選任辯護人　陳憶娟律師
右上訴人因自訴被告背信案件，不服臺灣板橋地方法院九十一年度自字第三七○號，
中華民國九十二年十月八日第一審判決，提起上訴，本院判決如左：
    主  文
上訴駁回。
    理  由
一、自訴意旨略以：甲○○為臺北縣私立優質托兒所之負責人，欲購買合適之房地作
    為開設托兒所之用。適有陳昌堯委託勝家房屋仲介有限公司（下稱勝家公司）出
    售其所有登記於其妻林淑梅名下、座落於臺北縣五股鄉○○路十五號一至二樓房
    屋及其基地（下稱系爭房地），此時，任職於勝家公司之乙○○遂表示願從中斡
    旋，邀請甲○○及陳昌堯於民國（下同）九十年六月十七日至臺北縣五股鄉○○
    路十五號六樓洽談，當晚討論過程中，甲○○因不知系爭房地是否曾經設定抵押
    ？貸款金額尚有多少未清償？能否讓買受人再貸款新臺幣（下同）二千八百萬元
    以上？系爭房屋二樓出租給帝國撞球歡樂廣場，租期尚有數年始屆至，能否順利
    提前收回？諸多問題均未能達成共識，因此買賣無法成立。乙○○即對甲○○承
    諾保證：就系爭房地能使甲○○之貸款金額在二千八百萬元以上，而且使出賣人
    陳昌堯承諾在九十年十二月三十一日以前，將系爭房屋二樓出租給撞球場之部分
    提前收回，並搬遷處理完畢，但甲○○必須給付其成交價百分之零點五之仲介佣
    金，約十七萬元左右，作為處理上開事項之服務費。乙○○進一步表示恐完成上
    開事項，斡旋成功後，甲○○反悔不簽買賣契約，讓其白忙一場，因此要求甲○
    ○須先交付斡旋金供其保管，作為簽約保證金，以擔保甲○○購買系爭房地之誠
    意及能力。因任職於勝家公司之陳雲卿對乙○○說：「買賣雙方有認識，不能簽
    斡旋金收據，要簽訂金收據，以免買賣雙方私下成交，規避佣金給付」，甲○○
    及陳昌堯乃在訂金收據上簽名，訂金收據上僅有系爭房地之地址及價格，其餘欄
    位皆為空白。簽完訂金收據後，因為甲○○出門從不帶支票在身上，當晚無法交
    付斡旋金，乙○○積極表示要隨甲○○回優質托兒所去拿支票，乙○○隨甲○○
    回到臺北縣五股鄉○○路一○五號一樓之優質托兒所時，已經是當晚十一時許，
    甲○○簽發支票填寫金額六十萬元作為吉利數字，並將發票日期記載為九十年七
    月九日，也就是票期三星期，甲○○將支票交給乙○○時，囑咐乙○○：這張支
    票票期為三星期，也就是發票日記載為九十年七月九日，如果乙○○不能在三星
    期內使陳昌堯依甲○○所提議的條件達成合意，應立刻將支票返還甲○○，如能
    成交，則轉為定金等語。甲○○為了慎重，還要乙○○在訂金收據上註明：「再
    與賣方、賣方代書約期簽約」、「付款金額配合代書作業買賣方簽約時當面協議
    」、「約定簽約日期核計起半年二樓撞球場即遷移完畢（賣方承諾在十二月三十
    一日前可處理遷完結）」等字樣，乙○○同時在訂金收據上載明支票票號等明細
    ，及「買方付佣金百分之零點五總價款」等字樣，經甲○○要求，乙○○才當場
    影印一張交給甲○○收執。詎乙○○意圖為自己及陳昌堯之不法利益，就其為甲
    ○○處理之事務「使甲○○之貸款金額在二千八百萬元以上」、「使陳昌堯承諾
    在九十年十二月三十一日以前，將系爭房屋二樓出租給撞球場之部分提前收回，
    並搬遷處理完畢」，均違背其任務未予處理，而就「在九十年六月十七日至七月
    九日斡旋期間內，保管系爭支票」，亦違背其任務，非但未保管前開六十萬元支
    票，還在第二天惡意將支票轉交陳昌堯收執。乙○○未處理斡旋事項，復不依約
    主動將前開支票返還甲○○，甲○○遂於九十年七月十七日及七月二十日兩度前
    往勝家公司五股店找乙○○要回前開支票，惟乙○○一再藉詞推諉，乙○○違背
    其任務，將前開支票交陳昌堯收執，企圖強收仲介佣金，而陳昌堯則因在外負債
    累累，需錢孔急，明知九十年六月十七日當晚買賣並未成立，前開支票是交給乙
    ○○作為幹旋金而非訂金，當甲○○親自向其要回支票時，竟拒不返還，還於九
    十年七月二十六日將前開支票提示，甲○○為求自保只有跳票一途，因而信用受
    損。乙○○復以出賣人陳昌堯名義，於九十年八月二十九日向甲○○寄發存證信
    函，無理要求甲○○在斡旋事項尚未處理之情形下立刻簽約，否則即沒收訂金，
    企圖依據陳昌堯與勝家公司內部專任委託契約書第五條第二項約定，將六十萬元
    支票朋分，各分贓三十萬元，因認乙○○涉有刑法第三百四十二條第一項之背信
    罪嫌云云（甲○○另自訴乙○○偽證罪部份，經原審判決自訴不受理，甲○○不
    服，提起上訴，於本院審理中，對該部分撤回上訴而確定）。
二、按犯罪事實應依證據認定之，無證據不得推定其犯罪事實；又不能證明被告犯罪
    者，應諭知被告無罪之判決，刑事訴訟法第一百五十四條第二項、第三百零一條
    第一項前段分別定有明文；又認定不利於被告之事實，須依積極證據，苟積極證
    據不足為不利於被告事實之認定時，即應為有利於被告之認定，更不必有何有利
    之證據。而此所謂之證據，須確能為被告有罪之證明，而無瑕疵可指者，始足當
    之；其為訴訟上之證明，則須至任何之一般人均認其為真正，而無所懷疑之程度
    （參看最高法院三十年上字第八一六號、六十九年度台上字第四九一三號、七十
    六年度台上字第四九八六號判例）。又刑法第三百四十二條之背信罪，除有致生
    損害於本人財產或其他利益之事實外，並以行為人具有圖利自己或第三人或損害
    本人利益之意思為構成要件，此項犯意既屬於構成犯罪事實之一部，自應依證據
    認定，不能僅以客觀上發生損害本人利益之事實，遽推定其有前項犯意（參看最
    高法院二六年度上字第一二四六號判例）。
三、自訴意旨認被告乙○○涉有背信罪嫌，係以前開六十萬元支票、九十年六月十七
    日訂金收據、存證信函、專任委託契約書及五股二支郵局第二六八號存證信函，
    以及證人張耀欽、張極峰、吳宜樺之證詞等為其論據。被告堅決否認有何背信犯
    行，辯稱：伊沒有答應要幫忙處理撞球場收回，且賣方陳昌堯於九十年六月十七
    日當晚已經當場承諾在九十年十二月三十一日前搬遷完畢，伊也沒有承諾幫自訴
    人貸款二千八百萬元以上，九十年六月十七日自訴人所交付的六十萬元支票是訂
    金，而非斡旋金，伊收到那張支票只是負責轉交給賣方各等語。
四、經查：
  (一)就自訴人指訴被告為其處理「使陳昌堯承諾在九十年十二月三十一日以前，將系
    爭房屋二樓出租給撞球場之部分提前收回，並搬遷處理完畢」之事務部分，自訴
    人原指稱：被告說要幫忙處理撞球場收回等事情（見自訴狀第三頁、原審卷四二
    頁）。嗣則稱，被告應「使陳昌堯承諾在九十年十二月三十一日以前，將系爭房
    屋二樓出租給撞球場之部分提前收回，並搬遷處理完畢」 (見自訴補充理由(二)狀
    第四、十五頁、原審卷二八○頁）。查被告承諾處理撞球場收回之事，與被告承
    諾使陳昌堯承諾在九十年十二月三十一日以前將撞球場提前收回，乃截然不同之
    二事，自訴人前後所述不一，其可信性已屬可疑。且被告辯稱：賣方陳昌堯於九
    十年六月十七日當晚已經當場承諾在九十年十二月三十一日前將二樓撞球場搬遷
    完畢乙節，核與證人陳昌堯、陳雲卿及自訴人之子張極峰證述內容相符（見原審
    卷八五、一四七、一八一頁），復據證人張極峰證稱：九十年六月十七日晚上在
    臺北縣五股鄉○○路十五號六樓時伊在場，伊當時有見到訂金收據，訂金收據上
    所寫「約定簽約日期核計起半年二樓撞球場即遷移完畢（賣方承諾在十二月三十
    一日前可處理遷完結）」等字伊當時就有看到，是伊母親要求賣方及仲介寫下，
    是仲介寫下來的等語（見原審卷一八四至一八五頁）。由此可見自訴人指訂金收
    據上「約定簽約日期核計起半年二樓撞球場即遷移完畢‧‧‧」等字是後來被告
    單獨隨其回到臺北縣五股鄉○○路一○五號一樓時被告才寫下云云，與事實不符
    。且益足證賣方陳昌堯於九十年六月十七日當晚確已當場承諾在九十年十二月三
    十一日前將二樓撞球場搬遷完畢。從而，縱使被告有如自訴人所指，答應處理上
    述事務，但陳昌堯既已承諾在九十年十二月三十一日前將二樓出租給撞球場部分
    收回並搬遷完畢，則被告自無任何違背其任務之背信行為可言。至於賣方陳昌堯
    能否履行其承諾，乃陳昌堯債務履行與否之問題，不能因事後陳昌堯未履行債務
    ，即令被告負背信罪責。
  (二)自訴人指訴被告為其處理「在九十年六月十七日至七月九日斡旋期間內，保管系
    爭六十萬元支票」之事務部份，被告辯稱該紙支票係訂金，由伊負責轉交賣方等
    語。查自訴人指稱被告應「使陳昌堯承諾在九十年十二月三十一日以前，將系爭
    房屋二樓出租給撞球場之部分提前收回，並搬遷處理完畢」，而賣方陳昌堯於九
    十年六月十七日當晚亦已當場承諾，已如上述，又買賣雙方本即認識，買賣價金
    已談妥，並無其他需被告於買賣兩造從中斡旋、媒合之事項，依社會常情，自訴
    人自無交付斡旋金予被告之必要。雖證人即自訴人之夫張耀欽證稱：開票是因為
    被告說一定要開一張票給他，放在他那邊，他才可以去講，他說如果沒有開票，
    他講好了，他就白講了，以往伊跟被告買兩間房子也是這樣，伊票給他，他去跟
    賣方講，價錢談好了，在代書那邊正式簽合約，那張票就還伊，或是當訂金（見
    原審卷一七八頁）。但證人張耀欽經原審再予訊問時又稱「（問：你有聽乙○○
    說要開一張票給他，放在他那邊，他才可以去講？）我忘記了，以前是這樣做。
    以前在要簽正式合約當天，看貸款多少，他會拿出謄本，看有設定多少錢」（見
    原審卷一七八至一七九頁）。則其既未明確證述有見聞所謂保管支票之事，其證
    詞自難採為不利為被告之認定。又證人張極峰到庭雖證述：伊母親簽那張票就是
    斡旋金云云（見原審卷一八二頁）。但九十年六月十七日當晚自訴人簽發前開六
    十萬元支票，乃是當晚後來被告單獨隨其回到臺北縣五股鄉○○路一○五號一樓
    時自訴人才簽發開立，此據自訴人及被告一致陳明在卷，則證人張極峰於簽發、
    交付支票當時既不在場，如何確知支票是斡旋金？怎知自訴人所稱「以七月九日
    發票日期前為斡旋期間」之事？是憑證人張極峰之證詞亦難採為不利為被告之認
    定。又該收據既記載為訂金，其上亦無「支票由仲介人保管，不得交予賣方」之
    記載，則被告將買方所簽發之六十萬元支票，轉交賣方，並無違背其媒介雙方買
    賣之事務，且被告既無為自訴人保管支票之事務，無何違背其任務之可言。
  (三)自訴人指訴被告為其處理「使自訴人之貸款金額在二千八百萬元以上」之事務，
    就此部分，依一般交易習慣，買賣契約成立後方才開始辦理貸款事宜，自訴人一
    再堅稱其與陳昌堯就系爭房地尚未成立買賣契約，於原審訊問時更自承：「就是
    說買賣如果還沒有成交，萬一陳昌堯又去貸款，所以現在講多少都不正確，他說
    貸款額度要在簽約那天如果有真的談成，那天才講額度」云云（見原審卷一三二
    頁），足見被告在買賣雙方未簽訂買賣契約前，並無對銀行貸款額度為任何承諾
    。且自訴人於九十年六月十七日當晚將前開六十萬元支票交予被告後，自訴人與
    陳昌堯亦迄未再進一步簽立書面買賣契約（按九十年六月十七日訂金收據上載明
    「再與賣方、賣方代書約期簽約」），故自訴人與賣方陳昌堯間之交易尚不生辦
    理貸款及貸款額度之問題。況且系爭房地能向銀行貸款多少，乃繫於銀行之徵信
    、估定，非被告所能決定，自訴人指被告未能使其貸款金額在二千八百萬元以上
    ，認被告有背信之行為，殊嫌無據。
  (四)綜上所述，不能證明被告有背信之行為，即不得科被告以刑責。自訴人於本院審
    理時請求傳訊證人張耀欽、張極峰及吳宜樺，在原審均已出庭作證，並證述明確
    在卷，無再傳訊必要。此外，復查無其他積極證據足以證明被告確有公訴人所指
    背信犯行，既不能證明被告犯罪，原審諭知被告無罪之判決，經核尚無違誤。
五、自訴人上訴意旨略以：伊交付之六十萬元面額支票乃斡旋金，被告有保管之義務
    ，而本件買賣尚未成立，被告未將伊委任其處理之系爭房屋二樓出租予撞球場收
    回之事務完成，為圖與陳昌堯朋分該紙支票之不法利益，便轉交支票予陳昌堯，
    且未能履行其保證使自訴人能就系爭房地向銀行貸得二千八百萬元以上之承諾，
    已違背其任務，並造成伊受有跳票之名譽上損失，被告犯有背信罪行，指摘原判
    決不當云云。惟被告之所為與刑法背信罪之構成要件有間，不能令其負背信罪責
    ，前已敘明，自訴人之上訴，核無理由，應予駁回。
據上論斷，應依刑事訴訟法第三百六十八條，判決如主文。
中　　　華　　　民　　　國　　九十三　　年　　　二　　　月　　　三　　　日
                              臺灣高等法院刑事第三庭
                                  審判長法  官  張　連　財
                                        法  官  黃　金　富
                                        法  官  林　明　俊
右正本證明與原本無異。
不得上訴。
                                        書記官  蕭　進　忠
中　　　華　　　民　　　國　　九十三　　年　　　二　　　月　　　九　　　日
